臺灣高雄地方法院刑事判決　　　　　　　93年度交易字第27號
公　訴　人　臺灣高雄地方法院檢察署檢察官
被　　　告　丁○○　男　43歲.
選任辯護人　洪文佐　律師
上列被告因過失致死案件，經檢察官聲請以簡易判決處刑（92年
度偵字第22607 號），本院認不宜簡易判決處刑，改依通常程序
判決如下：
    主  文
本件公訴不受理。
    理  由
一、公訴意旨略以：被告丁○○於民國92年2 月28日18時45分許
    ，駕駛車牌號碼ZJ－1239號自用小客車，行經高雄縣燕巢鄉
    ○○○路與中華路口時，明知該路段不得倒車，竟擅行倒車
    ，復疏未注意車後狀況，而撞及王炳輝所駕駛之殘障電動車
    ，王炳輝因受有頭部受傷合併腦震盪等傷害，並延至同年5
    月10日不治死亡。因認被告涉犯刑法第276 條第1 項之過失
    致人於死罪嫌。
二、按刑法上之過失，其過失行為與結果間，在客觀上有相當因
    果關係始得成立。所謂相當因果關係，係指依經驗法則，綜
    合行為當時所存在之一切事實，為客觀之事後審查，認為在
    一般情形下，有此環境、有此行為之同一條件，均可發生同
    一之結果者，則該條件即為發生結果之相當條件，行為與結
    果即有相當之因果關係。反之，若在一般情形下，有此同一
    條件存在，而依客觀之審查，認為不必皆發生此結果者，則
    該條件與結果不相當，不過為偶然之事實而已，其行為與結
    果間即無相當因果關係（最高法院76年臺上字第192 號判例
    意旨參照）。
三、公訴人認被告涉犯上開過失致人於死之罪嫌，無非係以：(1)
    被告丁○○之自白；(2)告訴人甲○○於警詢及偵查中之指訴
    ；(3)證人王杜玉治於偵查中之證言、(4)被害人王炳輝之驗傷
    診斷書影本5 紙、道路交通事故現場圖、死亡證明書影本各
    1 紙，為其論據。本件訊據被告丁○○對於右揭時日駕駛上
    開自用小客車，行經上開路段時，明知該路段，不得倒車，
    竟疏於注意貿然倒車，致於倒車時，撞及被害人，使被害人
    倒地受創等情供認不諱，惟堅決否認有何過失致死之犯行，
    辯稱：伊於倒車時，確有注意左右二側，但未見到被害人，
    且被害人之死亡，與伊之行為無關等語，被告之選任辯護人
    並為被告辯稱：本件被害人之死亡，乃因被害人年屆八十，
    年老體弱多病並裝有心律調節器，且其腦實質出血應與其原
    患中風疾病有關，被告之過失傷害行為，與被害人之死亡，
    並無相當因果關係，本件被告應僅負有過失傷害之罪責等語
    。經查：
    (一)本件車禍發生之地點乃高雄縣燕巢鄉○○○路與中華路之
      交岔路口，有道路交通事故現場圖1 份在卷可按，應屬交
      通頻繁處所。又被告於右揭時日駕駛上開自用小客車，行
      經上開交通頻繁處所時，明知該路段，不得倒車而倒車之
      事實，業據被告於警詢、偵查及本院審判中供認不諱，核
      與證人即本件車禍發生時，乘坐於上開自用小客車上之丙
      ○○於本院審判中結證之情節相符（參見本院93年3 月28
      日審判筆錄），並有道路交通事故現場圖、道路交通事故
      調查報告表(一)、(二)影本各1 份在卷可按；又上開自用小客
      車後面行李蓋頂端距離地面之高度為95公分，後方擋風玻
      璃頂端上緣距離地面之高度為132 公分，身高165 公分之
      被害人坐於殘障電動車上，被告坐於其所駕駛之前揭自用
      小客車內往後觀看，可見到被害人之肩膀處，已經本院央
      請被告駕駛上開自用小客車、證人即員警乙○○（身高16
      7 公分，與被害人身高相距2 公分，被害人身高165 公分
      ，業據告訴人於本院審判中供陳在卷）扮演被害人，模擬
      被告駕駛該自用小客車倒車時，被害人駕駛該電動殘障車
      行經其後之情形，進行勘驗屬實，有勘驗筆錄1 份在卷足
      據（參見本院94年3 月28日勘驗筆錄），可知被告於倒車
      時，若確能謹慎緩慢後倒，並注意其他車輛，應無不能發
      現並注意被害人駕駛該電動殘障車之理。從而，可知被告
      應有明知不得於該路段，不得倒車而倒車，且倒車時，未
      謹慎緩慢後倒，且未注意其他車輛等情甚明。按汽車倒車
      時，於交通頻繁處所，不得倒車，且汽車倒車時，應謹慎
      緩慢後倒，並應注意其他車輛，道路交通安全規則第110
      條第1 款、第2 款分別定有明文。被告既考領有普通小型
      車駕駛執照，有道路交通事故調查報告表(二)影本1 份在卷
      可參，此應為被告所應注意並能注意之義務。而肇事當時
      天候晴，夜間有照明，道路係柏油路面，乾燥無缺陷，亦
      無任何障礙物，視距良好，有道路交通事故調查報告表(一)
      影本1 份在卷足據，依被告之智識、能力等情，亦無不能
      注意之情事，竟疏於注意貿然在上開處所倒車，且未謹慎
      緩慢後倒，且未注意其他車輛，致與被害人所駕駛之殘障
      電動車發生碰撞，被告就本件車禍事故之發生，顯有過失
      。又被害人於本件車禍事故發生後，隨即送往李明達醫院
      治療，經李明達醫院診斷結果，被害人受有頭部受傷合併
      腦震盪、後腦部挫裂傷縫合5 針、左上肢挫裂傷縫合8 針
      等傷害，並有李明達醫院診斷證明書影本1 紙在卷可參，
      可見被告之過失犯行與被害人所受頭部受傷合併腦震盪、
      後腦部挫裂傷縫合5 針、左上肢挫裂傷縫合8 針等傷害，
      顯有相當因果關係甚明。
    (二)至被告於92年2 月28日進入李明達醫院住院治療後，雖於
      同年3 月1 日出院，於同日轉入國軍高雄總醫院治療，接
      受顱骨切開術移除血塊，於同年3 月8 日接受氣切手術，
      再於同年4 月7 日出院，於同日轉入乃榮醫院治療，有外
      傷性腦出血開顱手術後、支氣管肺炎、呼吸衰竭氣管切開
      術後、電解質不平衡、風濕性關節炎、壓力性潰瘍合併出
      血等症狀，復於同年4 月11日出院，於同日轉入高雄榮民
      總醫院住院，有心肌病變及鬱血性心臟病、心率不整、心
      調節器置入後、肺炎、呼吸衰竭、痛風、頭部外傷手術後
      病史等症狀，又於92年5 月5 日出院，於同日轉入高雄縣
      立岡山醫院治療，入院時，有呼吸衰竭、心臟衰竭、敗血
      症、肺炎、房室傳導阻滯等病症，並於同年5 月10日因病
      情惡化出院，而於同日因肺炎、敗血症、心肺衰竭而死亡
      ，此有李明達醫院診斷證明書、國軍高雄總醫院附設民眾
      診療服務處診斷證明書、乃榮醫院診斷證明書、高雄榮民
      總醫院診斷證明書、高雄縣立岡山醫院診斷證明書、高雄
      縣立岡山醫院死亡證明書等影本各1 份在卷可按（參見偵
      查卷A 卷第8 頁至第13頁），惟觀之前揭死亡證明書「死
      亡種類」欄，係記載「病死或自然死」，而「死亡原因」
      「關於直接引起死亡之疾病或傷害」欄，記載為「心肺衰
      竭」，「死亡原因」「先行原因（若有引起上述死亡之疾
      病傷害）」欄，則記載「敗血症、肺炎」，另於「死亡原
      因」「其他對於死亡有影響之疾病或身體狀況（但與引起
      死亡之疾病或傷害無直接關係者）」欄，記載「顱內出血
      、房屋傳導阻滯」，是被告前開過失行為，與被害人之死
      亡間，是否確有相當因果關係，自有可疑。
    (三)經本院調取被害人生前於李明達醫院、國軍高雄總醫院、
      乃榮醫院、高雄榮民總醫院、高雄縣立岡山醫院、高雄縣
      燕巢衛生所、蓮見中醫診所、銘仁診所就診之病歷資料，
      之傷害，於一般情況下，是否均可發生死亡之結果、是否
      均可發生不能治療或難於治療之結果，法務部法醫研究所
      認：由檢送病歷中述及92年1 月20日至92年2 月18日間有
      「平時因中風步態不穩」之敘述達8 次及車禍後3 至4 日
      才有腦實質出血病而無常見外傷性之硬腦膜上、下腔或蜘
      蛛網膜下腔之出血，實無法逕認定死者在車禍後3 日後之
      顱內腦實質出血有相當因果關係，是死者（即被害人）先
      前有鬱血性及心律不整心臟病、胸部舊創傷，使用類固醇
      藥物及疑中風史，雖於92年2 月28日受輕傷，於前3 日似
      無大礙，後併發顳葉腦實質出血，死者之導因雖仍可為車
      禍，惟考量死者生前心臟衰竭及多器官疾病之併發症，死
      者車禍與死亡有連貫性，死亡方式仍可為意外，無相當因
      果關係。又由車禍後3 至4 日才有大腦深度腦實質出血病
      症而無常見外傷性之硬腦膜上、下或蜘蛛網膜下腔出血，
      研判腦實質出血應與死者原患中風病疾相關，故推定在一
      般客觀情況，此環境之倒車撞擊意外，實難造成此類重傷
      達難於治療或不能治療之傷害結果，無法逕認有相當因果
      關係，有法務部法醫研究所93法醫所醫鑑字第1564號法醫
      文書審查鑑定書、94年2 月2 日法醫理字第0930004582號
      函各1 份在卷足據，可見被告上開過失行為與被害人之死
      亡或重傷結果間，應無相當因果關係甚明。被告辯稱：被
      害人之死亡，與伊之行為無關等語，被告之選任辯護人並
      為被告所辯：被告之過失傷害行為，與被害人之死亡，並
      無相當因果關係等語，應堪採信。
    (四)綜上所陳，本件被告之過失行為，既僅與被害人於右揭時
      地所受之頭部受傷合併腦震盪、後腦部挫裂傷縫合5 針、
      左上肢挫裂傷縫合8 針等傷害，具有相當因果關係，而與
      被害人之死亡，甚或重傷結果間，並無相當之因果關係存
      在。核被告所為，應係犯刑法第284 條第1 項前段之過失
      傷害罪，公訴人認被告前揭所為，係犯刑法第276 條第1
      項之過失致死罪，尚有未洽。
    (五)另法務部法醫研究所93法醫所醫鑑字第1564號法醫文書審
      查鑑定書、94 年2月2 日法醫理字第0930004582號函各1
      份、李明達醫院診斷證明書、國軍高雄總醫院附設民眾診
      療服務處診斷證明書、乃榮醫院診斷證明書、高雄榮民總
      醫院診斷證明書、高雄縣立岡山醫院診斷證明書、高雄縣
      立岡山醫院死亡證明書影本、道路交通事故現場圖、道路
      交通事故調查報告表(一)、(二)影本各1 份、雖均為被告以外
      之人於審判外之陳述，屬於傳聞證據，惟法務部法醫研究
      所93法醫所醫鑑字第1564號法醫文書審查鑑定書、94年2
      月2 日法醫理字第0930004582號函各1 份，乃本院審理本
      案時，依刑事訴訟法第208 條第1 項之規定，囑託法務部
      法醫研究所鑑定，法務部法醫研究所依刑事訴訟法第208
      第1 項準用同法第206 條第1 項規定所出具之書面鑑定報
      告，有本院函稿2 份在卷可參，應屬刑事訴訴法第159 條
      第1 項「被告以外之人於審判外之言詞或書面陳述，除法
      律有規定者外，不得作為證據」規定，所稱「法律有規定
      者」之情形，應有證據能力。而李明達醫院診斷證明書、
      國軍高雄總醫院附設民眾診療服務處診斷證明書、乃榮醫
      院診斷證明書、高雄榮民總醫院診斷證明書、高雄縣立岡
      山醫院診斷證明書及高雄縣立岡山醫院死亡證明書影本各
      1 份，乃醫師依醫師法第17條之規定出具之診斷書及死亡
      證明書，應屬刑事訴訟法第159 條之4 第3 款所稱之其他
      於可信之特別情況下所製作之文書，自應認得為證據，而
      有證據能力。另道路交通事故現場圖、道路交通事故調查
      報告表(一)、(二)影本各1 份，因檢察官、被告於審判程序中
      均同意作為證據，本院審酌上開文書之形式及取得之過程
      並無瑕疵、與待證事實具有關連性等情況，認為適當，亦
      應認依刑事訴訟法第159 條之5 第1 項之規定，得為證據
      ，而有證據能力，附此敘明。
四、按告訴乃論之罪，告訴人於第一審辯論終結前，得撤回其告
    訴；又告訴經撤回者，法院應諭知不受理之判決，刑事訴訟
    法第238 條第1 項及第303 條第3 款分別定有明文。查本件
    被告前揭所為，核係犯刑法第284 條第1 項前段之過失傷害
    罪，依同法第287 條前段之規定，須告訴乃論。茲據告訴人
    於本院審理中業已具狀聲請撤回其告訴，有刑事撤回告訴狀
    1 份在卷可憑，揆諸前開說明，爰不經言詞辯論，逕為諭知
    不受理之判決。
據上論斷，應依刑事訴訟法第452 條、第303 條第3 款、第307
條，判決如主文。
中　　華　　民　　國　　94　　年　　4 　　月　　29　　日
                      交通法庭  審判長法  官  張維君
                                      法  官  劉惠娟
                                      法  官  伍逸康
以上正本證明與原本無異。
如不服本判決，應於收受送達後10日內向本院提出上訴書狀。
（須附繕本）
中　　華　　民　　國　　94　　年　　5 　　月　　6　　日
　　　　　　 　　　　　　　　　       書記官  蘇  豫
